臺灣士林地方法院民事判決　八十九年度重訴字第二九五號
　　原　　　告　　甲○○
　　複　代理人　　戊○○
　　被　　　告　　乙○○(即黃.
　　被　　　告　　丙○○
　　被　　　告　　丁○○
右當事人間返還不當得利等事件，本院判決如左：
    主    文
原告之訴及其假執行之聲請均駁回。
訴訟費用由原告負擔。
    事實及理由
一、原告主張：原告出資新台幣（下同）七百萬元，委託被告乙○○（即黃重逢）於
    民國七十六年間，經由介紹人高竹頭，向訴外人陳隆發、陳欽鎮、陳欽焙以每甲
    新台幣一百五十四萬元之價格，購買其等所有坐落台北縣汐止鎮○○○段六三０
    地號等二十一筆土地（以下簡稱系爭土地），並由介紹人高竹頭先行墊付五十萬
    元定金，詎被告乙○○違背原告之信託，於與訴外人陳隆發、陳欽鎮簽立不動產
    買賣契約，未將系爭土地登記為原告所有，而分別登記於己及其子即被告丁○○
    、丙○○所有，而共同詐害原告之合法權利，被告乙○○亦未將購地所餘之一百
    六十二萬八千四百元返還原告而侵占入己，且經台灣高等法院以八十六年度上更
    （二）字第六六一號判決被告侵占有罪確定。是以：（一）被告就購地餘款一百
    六十二萬八千四百元共同侵占，顯係構成民法第一百八十五條之共同侵權行為，
    且為不當得利，爰請求其等應連帶給付前開金額及自起訴狀繕本送達翌日起至清
    償日止，按年息百分之五計算之遲延利息。（二）而系爭土地中之台北縣汐止市
    ○○○段八００、九０四、六五六─一五、六五六─五地號，係由被告乙○○以
    被告丙○○名義登記，被告丙○○本應將前開土地返還原告，但被告丙○○已將
    前開土地移轉予第三人，被告丙○○無法律上之原因受利益，致原告受損害，爰
    依民法第一百七十九條、第一百八十一條、第一百八十二條第二項之規定，以前
    開土地當時之公告地價計算，請求被告丙○○償還原告土地之價額一千零三十六
    萬六千四百元及遲延利息。（三）另如附表一所示之土地，係被告乙○○違背原
    告信託而登記乙○○自己名義，致原告受有無法取得土地所有權之損害，且被告
    乙○○受利益並無法律上之原因，爰依民法第一百七十九條不當得利、及民法第
    一百八十四條第一項前段侵權行為之規定，請求被告乙○○將附表所示土地，移
    轉登記為原告所有。（四）另如附表二所示之土地，係被告乙○○違背原告信託
    而登記其子被告丁○○名義，致原告受有無法取得土地所有權之損害，且被告丁○○取得該土地所有權受有利益並無法律上之原因，爰依民法第一百七十九條不
    當得利、及民法第一百八十四條第一項前段侵權行為之規定，請求被告丁○○將
    附表所示土地，移轉登記為原告所有。並聲明：（一）被告乙○○、丙○○、丁○○應連帶給付原告一百六十二萬八千四百元，及自起訴狀繕本送達翌日起至清
    償日止，按年息百分之五計算之利息。（二）被告丙○○應給付原告一千零三十
    萬六千四百元，及自起訴狀繕本送達翌日起至清償日止，按年息百分之五計算之
    利息。（三）被告乙○○應將附表一所示之土地登記為原告所有。（四）被告丁○○應將附表二所示之土地登記為原告所有。（五）原告願供擔保，請准宣告假
    執行。
二、被告則以：原告實未委託被告乙○○向訴外人陳隆發、陳欽鎮購買台北縣汐止鎮
    茄苳腳六三０地號等二十一等土地，亦未將資金七百萬元交付被告乙○○收受，
    被告父子三人係以自己之資金，分二次向訴外人陳隆發、陳欽鎮購地，先於七十
    六年七月二十四日，向訴外人陳隆發購買台北縣汐止鎮○○○段六一九、六二二
    之一、六二三、六五六─二六、七三四─二、七三四─三、七八五、八００、九
    ００地號土地（權利範圍均各二分之一）、同段六三一、六三二、六四六─三、
    六五六─三、六五六─四、六五六─五、六五六─十五、六五六─十六、六六五
    、六六七地號（權利範圍均各四分之一）同段九五九地號土地（權利範圍八分之
    一）等土地共二十筆，價款計二百三十七萬一千六百元，介紹人為高竹頭及洪美
    雲，定金五萬元及簽約金九十五萬元均以現金交付訴外人陳隆發收，其後之價款
    均係由被告乙○○、丙○○親交訴外人陳隆發收受。另被告黃明傳於七十六年十
    月八日向陳欽鎮買受台北縣汐止鎮○○○段九０四、八００、七八五、六五六─
    二六地號（權利範圍均各為二分之一）、同段九五九地號（權利範圍八分之一）
    、同段六三一、六三二、六四六─三、六五六─三、六五六─四、六五六之五、
    六五六─十五、六五六─十六、六六五、六六七地號（權利範圍各為四分之一）
    。原告雖一再主張被告等係以其簽發如附表三所示金額共七百萬元之四張支票支
    付系爭土地價款，惟原告若係委託被告乙○○代為購買上開土地，何以將價款支
    票均指名訴外人高竹頭、高張月雲？且編號三、四之支票，分別記載受款人為高
    張月雲、高竹頭，且亦自其等帳戶提示交換並提領，並非交付被告，且編號一、
    二之支票係外人高竹頭透過被告乙○○向被告丙○○調借金錢，被告丙○○因無
    法一次借與高竹頭款項，故經訴外人高竹頭同意，由被告丙○○分次出借，故並
    非原告給付之買地價款。是以被告等並無自原告處獲得任何利益，亦無侵占原告
　　任何款項，系爭土地係被告購買後所移轉登記，並非無法律上之原因，另原告主
　　張侵權行為部分，亦已罹於時效而消滅等語，資為抗辯。並聲明：（一）駁回原
　　告之訴及假執行之聲明。（二）如受不利判決，願供擔保請准免為假執行。
三、按因侵權行為所生之損害賠償請求權，自請求權人知有損害及賠償義務人時起，
　　二年間不行使而消滅，自有侵權行為時起，逾十年者亦同，民法第一百九十七條
　　第一項定有明文。本件原告主張被告乙○○於七十六年間受其委託購地，竟違背
　　原告所託，將系爭土地登記以自己及其子即被告丙○○、丁○○名義登記，被告
　　乙○○並侵占購地餘款云云，經查系爭土地買賣契約簽立時間為七十六年七月二
　　十四日、七十六年十月八日，而系爭土地亦分別於七十六年九月二十九及七十六
　　年十二月十八日以買賣為原因移轉登記被告所有，而原告就此亦於七十八年間向
　　本院對被告提起請求所有權移轉登記之民事訴訟（本院七十八年度訴字第三三一
　　號），且於八十年十一月六日先就被告乙○○（即黃重逢）部分，向台灣士林地
　　方法院檢察署提起詐欺告訴，嗣於八十一年六月二十九日，就被告乙○○部分，
　　向本院提起詐欺、背信自訴，嗣於同年九月二十四日，並追加被告丙○○、丁○○為被告，已據本院依職權調閱台灣台北地方法院士林分院檢察署八十年度偵字
　　第八七０一號案卷及台灣台北地方法院士林分院八十一年度自字第一五五號案卷
　　查明無誤，是原告至遲於斯時已知受有侵權行為損害及賠償義務人，然原告遲至
　　八十九年六月二十八日始對被告提起本件侵權行為損害賠償訴訟，依前開法條說
　　明，其請求權顯已罹於時效而消滅，故原告以侵權行為為訴訟標的請求被告賠償
　　損害部分，自無理由，應予駁回。至於原告併以不當得利請求部分，則另詳述如
　　後。先予敘明。
四、本件原告主張被告侵占其委託售地之餘款一百六十二萬八千四百元等事實，業據
    提出台灣高等法院八十六年度上更（二）字第六六一號刑事判決（已確定）為證
    ，且經本院依職權調閱該刑事案件全案卷證核閱結果，依該刑事判決認定之事實
    ，系爭土地係因被告乙○○與原告、訴外人蔡春惠約定合夥建廟而購買，而原告
    就其曾與被告及訴外人蔡春惠曾有合夥購地建廟之約定，並簽發如附表三所示支
    票，作為合夥購地之用等情，並不否認，被告則否認前情，辯稱系爭土地係被告
    父子自行購買，並未與原告合夥或受其委託云云，故本件首應審究者則為，兩造
    間是否有合夥關係存在。經查：
（一）系爭土地係原告、被告乙○○及訴外人蔡春惠約定合夥購買，且共同授權訴外
      人高竹頭介紹買賣等情，已據證人蔡春惠於前開刑事案件中證述屬實（見本院
      八十一年度自字第一五五號案件第二百二十七頁反面八十一年十一月十日訊問
      筆錄），並有蔡春惠出具之授權書影本附卷可稽，證人洪美雲亦證稱系爭土地
      為其與高竹頭介紹，其為地主之介紹人，高竹頭為買方之介紹人等語（見前開
      案件第一百九十頁八十一年九月十日訊問筆錄），被告乙○○雖否認有合夥之
      事實，惟依其所不否認真正之七十七年六月九日致收件人高竹頭、副本收件人
      甲○○、蔡春惠之士林郵局第五八０號存證信函，其內陳述：「台端（指訴外
      人高竹頭）除未將土地價款、土地所有權狀及印鑑證明交由本人收執外，並未
      依合夥人授權內容與地主洽商土地買賣之事．．．」，亦自承高竹頭確係由合
      夥人授權之事實，此有該存證信函影本附於前開八十一年度自字第一五五號案
      卷中足憑，苟被告乙○○確係獨資購地，又何以於函內重申此合夥授權之事，
      並以副本函知同為合夥人之原告與蔡春惠？是被告乙○○辯稱系爭土地係其獨
      資購買云云，已難憑信。
（二）原告主張其以松裕木業有限公司名義簽發，以華僑商業銀行台北分行為付款人
　　　，如附表三所示，金額共計七百萬元之支票四紙，係交付介紹人高竹頭作為合
　　　夥購地之用，詎被告乙○○嗣以合夥人之一身分要求自辦買賣為由，自高竹頭
　　　處取得已兌付之八十萬元、及一百二十萬元支票款及其餘二張支票，惟其以合
　　　夥款項購地後，卻登記自己及被告黃明傳、黃明霖名義等事實，業據原告提出
　　　高竹頭七十六年七月十八日受託書、七十六年七月十九日受託書、蔡春惠七十
　　　六年七月十九日授權書為證，然均為被告所否認，並以高竹頭未交付其款項，
　　　而高竹頭交付之五百萬元支票二紙，係作為向其調現之用等語置辯。惟查，附
　　　表三所示票號ＡＡ0000000號，金額八十萬元支票，係由高竹頭於七十
　　　六年七月二十三日兌領，經由台北銀行內湖分行提出交換，另票號ＡＡ000
　　　0000號，金額一百二十萬元，係由高張月雲於七十六年八月十二日兌領，
　　　經由一銀松山（現已改為內湖）分行等情，有華僑商業台北分行九十年七月十
　　　二日（九十）僑銀北營字第０三一號函附卷可稽，另經本院向台北銀行內湖分
　　　行、第一商業銀行內湖分行函查，據覆該八十萬元支票係存入高張月雲帳戶、
　　　該一百二十萬元係存入訴外人高碧穗帳戶等情，亦有前開分行九十一年四月十
　　　五日北銀內湖字第九一六００八０一００號函、九十一年八月十三日（九十一
　　　）一湖字第一五四號函在卷可憑，而參以被告乙○○以黃明傳名義，向訴外人
　　　陳欽鎮買受系爭土地，共簽訂有七十六年七月二十四日、七十六年十月八日不
　　　動產契約書兩份等情，亦有契約書在卷可證，其中七十六年七月二十四日契約
　　　，第一次付款應於簽約時交付一百萬元，第二次付款則於七十六年八月十七日
　　　交付一百萬元；而七十六年十月八日契約，則約定第一次付款應於簽約時給付
　　　五十萬元，第二次付款於七十六年十月二十六日給付五十萬元，而本院再向台
　　　北內湖分行函索該八十萬元支票款存入高張月雲帳戶後，該帳戶於七十六年七
　　　月二十三日至七十六年八月三十一日之存提款記錄，雖無八十萬元之同額提款
　　　，惟於八十萬元於七十六年七月二十三日存入，七十六年七月二十四日有提款
　　　各二十萬元、八十五萬元等情，有存款明細帳可憑；而前開一百二十萬元支票
　　　款於七十六年八月十二日存入訴外人高碧穗帳戶後，該帳戶於七十六年八月一
　　　日至同年八月三十一日間，雖亦無一百二十萬元之同額提款，惟於七十六年八
　　　月十三日、七十六年八月十九日各有一百一十五萬、四萬五千元之提款等情，
　　　亦有第一銀行內湖分行存款明細帳可據，是前開提款時間與金額，核與七十六
　　　年七月二十四日契約，於簽約之七月二十四日應交付一百萬元，八月十七日應
　　　交付一百萬元，在時間及金額上實有近似之處，再參照台灣士林地方法院檢察
　　　署八十年度偵字八七０一號原告告訴被告高竹頭、高張月雲、乙○○詐欺等案
　　　件調查時，高竹頭於八十一年二月二十四日檢察官訊問：「買土地錢是誰出的
      ？」「甲○○開的支票是誰去領的？」，高竹頭分別供稱：「是甲○○（即原
      告）的票」、「我們領二張共二百萬，另二張二百五十萬交給黃重逢去買其他
      的土地」等語，是可認原告交付高竹頭、高張月雲之八十萬元、一百二十萬元
      支票，兌付後係交付被告乙○○支付購地價款，應堪認定，另附表三所示另二
      張金額各二百五十萬元之支票，係由被告乙○○自高竹頭處取得等情，亦為被
      告乙○○所不爭執，是以原告主張七百萬元之支票款或支票，均為被告乙○○
      以合夥人身分，自高竹頭處取得等情，應堪採信。雖被告否認前情，辯稱高竹
      頭交付支票款何以未要求被告乙○○立收據，及購地價款係自有資金、附表三
      之二百五十萬元支票二張係高竹頭調現交付云云，惟支票款部分與買賣契約之
      價款給付時間及金額相近，已說明如前，且與高竹頭所供相符，而被告就其購
      地自有資金之來源，未舉出具體事證以實其說，另被告就借款交付，雖於他案
      提出存摺證明，惟該提款資料亦未能證明確實作為借款交付，是被告所辯，尚
      無足採。
（三）另原告前曾依其與被告乙○○、蔡春惠間合夥契約之法律關係，訴請被告乙○○返還原告代墊之合夥出資額五十二萬五千元一案，經台灣高等法院以八十二
      年上更（三）字第八一號判決原告勝訴後，業經最高法院以八十五年度台上字
      第一五一四號判決駁回被告乙○○之上訴而確定。此業經本院調閱該民事事件
      全卷核閱無訛（原起訴案號為台灣台北地方法院士林分院七十八年度訴字第三
      三一號）。雖該民事事件之訴訟標的為合夥出資墊款之返還請求權，然合夥契
      約之存否顯為重要爭點，而法院於判決理由中就此非訴訟標的請求權之重要爭
      點，本於當事人充分辯論結果而為判斷時，除其認定顯然違背法令或當事人已
      提出新訴訟資料，足以推翻原判斷之情形外，於同一當事人就該重要爭點所提
      起之訴訟中，法院及當事人就該已經法院判斷之重要爭點法律關係，皆不得為
      任何相反之判斷或主張，始符民事訴訟法上之誠信原則（最高法院八十八年台
      上五五七號判決意旨參照），故前開民事事件既已本於當事人即原告及被告乙○○辯論結果，而認定原告、被告乙○○及訴外人蔡春惠間，確有合夥購地之
      契約，而本件審理中，本院依證據亦為相同認定，已如前述，且被告乙○○亦
      未提出新訴訟資料足以推翻原判決之認定，而前開確定判決亦無顯然違背法令
      之處，是被告乙○○否認與原告及蔡春惠間之合夥契約，應無足採。
四、次按無法律上之原因而受利益，致他人受損害者，應返還其利益。雖有法律上之
    原因，而其後已不存在者，亦同。民法第一百七十九條定有明文。又按，民法第
    一百七十九條規定不當得利之成立要件，必須無法律上之原因而受利益，致他人
    受損害，且該受利益與受損害之間有因果關係存在。從而因給付而受利益者，倘
    該給付係依有效成立之債權契約而為之，其受利益即具有法律上之原因，自不生
    不當得利問題。此有最高法院八十九年度台上字第二八八號判決要旨足資參照。
    本件原告與被告乙○○間有合夥契約，雖經認定如前，然原告主張被告因受合夥
　　委任購地，尚有餘款一百六十二萬八千四百元未返還而為被告侵占等情，雖據刑
　　事判決認定，惟該款項既係合夥用以購地之資金，依民法第六百六十八條規定，
　　自應為全體合夥人公同共有，故原告主張被告應逕對其返還，即請求被告連帶給
　　付聲明第一項所示金額，顯無依據，未能准許。另原告主張被告未依合夥約定將
　　土地登記合夥名義，且否認合夥，故就取得系爭土地所有權及再行出售系爭土地
　　所獲得之價款利益而言，應屬不當得利云云，然依前開法條及判決要旨以觀，不
　　當得利之構成要件，端示「無法律上之原因」是否「致他人受損害」為斷，經查
　　，被告等取得系爭土地所有權，係基於訴外人陳欽焙、陳隆發依據其與被告黃明
　　傳間有效之不動產買賣契約，而為移轉登記系爭不動產之所有權，而該買賣契約
　　並無無效或可得撤銷之原因，故被告取得系爭不動產之所有權，尚難謂無法律上
　　之原因；另被告丙○○出售部分系爭土地所得價款，係基於其與第三人間有效之
　　買賣契約，而受領價金之給付，亦非無法律上原因，雖原告或因被告乙○○違反
　　合夥約定而受有損害，然此本屬合夥契約之債務不履行所致生之損害，與陳欽培
　　、陳隆發依有效之買賣契約將系爭土地移轉被告所有，或第三人給付被告丙○○
　　之價款係屬二事，即原告所受損害與被告取得系爭土地所有權間或買賣價金間，
　　並無直接因果關係。是原告依不當得利之法律關係，請求被告丙○○給付聲明第
　　二項所示金額，及聲明第三項、第四項請求被告乙○○、丁○○將如附表一、二
　　所示土地移轉登記原告所有，為無理由，應予駁回。原告既受敗訴判決，其假執
　　行之聲請即失所依據，應併予駁回。
五、因本案事證已臻明確，兩造其餘主張陳述及所提之證據，均毋庸再予審酌，附此
    敘明。
六、據上論斷：原告之訴為無理由，並依民事訴訟法第七十八條判決如主文。
中　　　華　　　民　　　國　　九十一　　年　　　十一　　月　　　八　　　日
                                    臺灣士林地方法院民事第一庭
~B法　　　官　劉穎怡
右為正本係照原本作成。
如對本判決上訴須於判決送達後廿日內向本院提出上訴狀。
中　　　華　　　民　　　國　　九十一　　年　　　十一  　月　　十三　  　日
~B法院書記官　陳雪麗
~FO
附表一：
    地號                            權利範圍        所有權人
一、汐止市○○○段六三一地號        二十四分之五    乙○○
二、汐止市○○○段六三二地號        二十四分之五    乙○○
三、汐止市○○○段六四六之三地號    二十四分之五    乙○○
四、汐止市○○○段六五六之十六地號  二十四分之五    乙○○
五、汐止市○○○段六五六之三地號    二十四分之五    乙○○
六、汐止市○○○段六五六之四地號    二十四分之五    乙○○
七、汐止市○○○段六五六之二六地號  二分之一        乙○○
八、汐止市○○○段六六五地號        二十四分之五    乙○○
九、汐止市○○○段六六七地號        二十四分之五    乙○○
十、汐止市○○○段九五九地號        七十二分之七    乙○○
附表二：
    地號                              權利範圍    所有權人
一、汐止市○○○段六三一地號          四分之一    丁○○
二、汐止市○○○段六三二地號          四分之一    丁○○
三、汐止市○○○段六四六之三地號      四分之一    丁○○
四、汐止市○○○段六五六之十六地號    四分之一    丁○○
五、汐止市○○○段六五六之三地號      四分之一    丁○○
六、汐止市○○○段六五六之四地號      四分之一    丁○○
七、汐止市○○○段六五六之二六地號    二分之一    丁○○
八、汐止市○○○段六六五地號          四分之一    丁○○
九、汐止市○○○段六六七地號          四分之一    丁○○
十、汐止市○○○段九五九地號          八分之一    丁○○
十一、汐止市○○○段六五六之五地號    四分之一    丁○○
十二、汐止市○○○段六五六之十五地號  四分之一    丁○○
十三、汐止市○○○段七八五地號        二分之一    丁○○
十四、汐止市○○○段八００地號        二分之一    丁○○
十五、汐止市○○○段九０四地號        二分之一    丁○○
附表三：
發票人松裕木業有限公司（負責人甲○○），付票人華僑商業銀行台北分行，帳號二
０三七─一號
編號  票號                發票日                  金額          受款人
一、  ＡＡ0000000  0十六年十月十日        二百五十萬元  高竹頭
二、  ＡＡ0000000  0十六年十月二十日      二百五十萬元  高張月雲
三、  ＡＡ0000000  0十六年七月二十四日    一百二十萬元  高張月雲
                          後改為七十六年十月三十一日
四、  ＡＡ0000000  七十六年七月二十三日    八十萬元      高竹頭
